【裁判字號】    94,訴,237
【裁判日期】    950530
【裁判案由】    商業會計法等
【裁判全文】
臺灣臺北地方法院刑事判決               94年度訴字第237號
公  訴  人  臺灣臺北地方法院檢察署檢察官
被      告  丙○○
上列被告因違反商業會計法等案件，經檢察官提起公訴（93年度
偵字第15050號），本院判決如下：
    主  文
丙○○共同連續商業負責人，以明知為不實之事項而填製會計憑
證，處有期徒刑壹年貳月。
    事  實
一、丙○○、丁○○（另經臺灣高等法院93年度上訴字第3505
    號判處有期徒刑2年6月）及真實姓名年籍不詳自稱「不倒翁
    」之成年男子，共謀虛設行號開立不實統一發票與其他公司
    行號以幫助逃漏營業稅，共同基於以明知為不實之事項而填
    製會計憑證及幫助納稅義務人逃漏營業稅之犯意聯絡與概括
    犯意，由丁○○自民國91年1月11日起擔任設在臺北市中山
    區○○○路○段25號6樓之1「榮達興企業公司」（下稱榮達
    興公司）之名義負責人，為商業會計法上之商業負責人，由
    丙○○擔任實際負責人，丙○○隨後即自91年5 月起至同年
    8月止，明知榮達興公司並無營業事實，亦未銷貨予如附表
    所示之公司商號，竟基於概括犯意聯絡，連續利用不知情之
    成年會計人士開立性質上屬於商業會計法所指會計憑證中原
    始憑證之不實統一發票共181紙，金額共新臺幣（下同）
    733,470,965元，並交付與景洋企業有限公司等7家公司行號
    ，作為進項憑證，由景洋企業有限公司等7家營業人依營業
    稅法規定申報營業稅時，持上開統一發票用以申報扣抵進項
    稅額，以此不正當方法，幫助如附表所示之7家公司行號逃
    漏營業稅額共計36,673, 554元，均足以生損害於稅捐稽徵
    機關稅捐稽徵業務之管理與課稅之公平及正確性。
二、案經臺灣臺北地方法院檢察署檢察官簽分偵辦起訴。
    理  由
一、認定犯罪事實之積極證據：
  (一)證人即共同正犯丁○○於臺灣臺北地方法院檢察署92年度偵
    字第22979號案件偵查中（證據能力詳後述）坦承係被告丙○○邀請其擔任虛設之榮達興公司負責人，該公司並無實際
    營業等情。
  (二)證人甲○○於臺灣臺北地方法院檢察署92年度偵字第22979
    號案件偵查中證述榮達公司係由被告主導設立。
  (三)並有財政部臺北市國稅局中南稽徵所93年10月22日財北國稅
    中南營業二字第0930039581號函1紙、榮達興公司設立登記
    表、臺北市政府營利事業統一發證設立登記申請書、財政部
    臺北市國稅局中南稽徵所榮達興公司涉嫌些設行號案稽查報
    告及相關資料分析表、財政部臺灣北市國稅局中南稽徵所榮
    達興公司申請調檔統一發票查核清單11紙等可資佐證。
二、被告辯解要旨：
    被告辯稱榮達興公司是丁○○主導設立，與其無關，其於91
    年4月5日因總膽管結石併黃膽症而入院開刀，至同年月26日
    出院，嗣又於同年5月13日入院開刀，同年月14日出院，因
    身體虛弱，至5月底均在家休養，實不可能有於該期間內開
    立不實發票予他人之情事，本案全係丁○○誣指云云。
三、本院判斷：
  (一)證據能力部分：
    1.按「證人、鑑定人依法應具結而未具結者，其證言或鑑定
      意見，不得作為證據」，刑事訴訟法第158條之3定有明文
      。而同法第159條之1第2項雖規定，被告以外之人於偵查
      中向檢察官所為之陳述，除顯有不可信之情況者外，得為
      證據。惟該被告以外之人（含共同被告、共犯、被害人、
      證人等），於偵查中向檢察官所為之陳述，性質上仍屬傳
      聞證據（即審判外之陳述），然因檢察官依法有訊問被告
      、證人及鑑定人之權，證人、鑑定人且須「具結」，而檢
      察官向被告以外之人所取得之陳述，原則上均能遵守法律
      規定，不致違法取供，其可信性極高，為兼顧理論與實務
      ，因而規定除顯有不可信之情況者外，得為證據（參考刑
      事訴訟法第159條之1立法理由）。但被告以外之人於偵查
      中向檢察官所為之陳述，仍應依法具結，始有證據能力。
      最高法院94年度台上字第1644 號判決採同一見解。惟被
      告以外之人於檢察事務官、司法警察（官）調查中之陳述
      （含言詞陳述及書面陳述），性質上屬傳聞證據，且一般
      而言，其等多未作具結，所為之供述，得否引為證據，素
      有爭議，然如被告以外人之人於檢察事務官、司法警察（
      官）調查中之陳述，係在可信之特別情況下所為，且為證
      明犯罪事實之存否所必要，而於審判程序中，發生事實上
      無從直接審理之原因時，仍不承認該陳述之證據適格，即
      有違背實體真實發見之訴訟目的，為補救採納傳聞法則，
      實務上可能發生蒐證困難之問題，爰增訂刑事訴訟法第
      159條之3規定，被告以外之人於審判中死亡者、身心障礙
      致記穩喪失或無法陳述者、滯留國外或所在不明而無法傳
      喚或傳喚不到者、或到庭後無正當理由拒絕陳述者，其於
      司法警察調查中所為之陳述，經證明有特別可信之情況，
      且為證明犯罪事實存否所必要者，得為證據，此為刑事訴
      訟法第159條之3立法理由所揭示。參照上揭立法理由，倘
      被告以外之人於檢察官偵查中所為陳述，雖未經具結，惟
      係在可信之特別情況下所為，且為證明犯罪事實之存否所
      必要，而於審判程序中傳喚不到，自應類推適用刑事訴訟
      法第159條之3第3款規定及立法理由，認被告以外之人於
      偵查中所為未經具結之陳述具有證據能力。查同案共犯丁○○因違反商業會計法等案件，經臺灣高等法院93年度上
      訴字第3505號判處有期徒刑年2月6月確定在案，因未到案
      執行現通緝中，有臺灣高等法院被告前案紀錄表在卷可憑
      ，且經本院傳喚、拘提無著，既已不能調查，其於偵查中
      所為指述，雖係被告以外之人於審判外之陳述，然丁○○
      於檢察官訊問時已經陳述其於90 年初與被告丙○○共同
      設立榮達興公司，其是登記負責人，設立登記及請領統一
      發票係委由甲○○所辦理，公司業務由丙○○實際負責人
      ，發票也是丙○○在開，發票由其領回後，交給會計作帳
      等語（見92年度偵字第22979號偵查卷(二)第52頁、第121頁
      ），其上開陳述核與證人甲○○之證述（詳後述）主要事
      實並無不同；且丁○○係親自經歷事實之人，所為之陳述
      與本案直接相關，為證明本案犯罪事實存否所必要；此外
      ，亦無證據證明其陳述作成時之情況有不能自由陳述或其
      他違法取證之情形，是依上開說明，應認為丁○○之偵查
      筆錄，有特別可信之情況，得為證據。
    2.又被告以外之人於檢察事務官、司法警察官或司法警察調
      查中斷論之陳述，與審判中不符時，其先前之陳述具有較
      可信之特別情況，證明犯罪事實存否所必要者，得為證據
      ，刑事訴訟法第159條之2定有明文。本件證人甲○○於92
      年度偵字第22979號案件檢察事務官詢問時證稱：「（問
      ：當時何人與你接洽？）一個張先生，個子不是很高，體
      型微胖，不知他的全名，那時魏先生也有一起來，都是張
      先生跟我談的，張先生說要做生意，要申請公司設立登記
      ，說負責人是魏先生，請我們幫他辦」、「（問：辦妥後
      ，文件交給誰？）好像是張先生。（問：如何交給他？）
      是張先生自己打電話來詢來，過一兩天他就自己過來拿，
      我原本有他的聯絡電話，但我把執照、發票交給他後，他
      的電話就暫停使用了」、「是張先生提供公司籌備處存摺
      影本，我們就幫他找會計師簽證，做設立登記」等語，惟
      嗣於本院交互詰問時，證人甲○○否認代辦榮達興公司設
      立登記事項時有與被告接觸，其於審判中之陳述與在檢察
      事務官詢問時所為之陳述不符。本院審酌證人甲○○於檢
      察事務官詢問時所陳述上揭證言係出於自由意志，檢察事
      務官並無刑求逼供，且核與被告丙○○自白及共犯丁○○
      供述相符，堪信證人甲○○於檢察事務官詢時時之陳述較
      具可信性之特別情況，且為證明犯罪事實之存否所必要，
      得為證據，合先敘明。
  (二)實體方面：
    1.上揭事實，業據同案共犯丁○○於偵查及本院93年度訴字
      第1134號審理時供承榮達興公司係由其與丙○○、「不倒
      翁」等人合夥開設，設立登記及請領統一發票係委由甲○○所辦理，其於公司設立、申領發票時，曾與之接洽並親
      自辦理手續等語（見92年度偵字第22979號卷(二)第51、52
      頁、本院93年度訴字第1134號卷第36頁反面），復有榮達
      興公司設立登記表、財政部臺北市國稅局中南稽徵所93年
      10月22日財北國稅中南營業二字第0930039581號函1紙、
      臺北市政府營利事業統一發證設立登記申請書、財政部臺
      北市國稅局中南稽徵所榮達興公司涉嫌虛設行號案稽查報
      告及相關資料分析表、財政部臺灣北市國稅局中南稽徵所
      榮達興公司申請調檔統一發票查核清單11紙等可資佐證。
    2.雖同案共犯丁○○於本院93年度訴字第1134號審理時另辯
      稱：榮達興公司實際負責人非丙○○而係「不倒翁」云云
      ，惟查丁○○於偵查中業已供承：「是丙○○及另一位姓
      翁的人，外號『不倒翁』，共同執行實際業務，發票也是
      丙○○在開的」等語（見92年偵字第22979號卷(二)第51
      頁），並經指認丙○○之口卡，就榮達興公司實際負責人
      已經指證明確，證人甲○○於偵查中亦證稱：「（問何人
      與你接洽公司設立？）一個張先生．．。不知他的全名」
      等語（見92年偵字第22979號卷 (二)第126頁）、被告丙○○於93年度訴字第1134號審理時亦證稱：「（問當天你
      們見面時有沒有自我介紹？）有，我說我姓張，我沒有說
      我的名字。」、「（問：甲○○在何處找被告辦執照等事
      情？)在西門町蜂大咖啡廳，當時我與丁○○在那邊聊天
      時甲○○來。」等語（見本院93年度訴字第1135號卷第31
      頁），顯見證人甲○○所指張先生者即係丁○○所指之本
      案被告丙○○，而丁○○於93年度訴字第1135號案件審理
      時亦不否認在庭之被告丙○○確係其於偵查中所指之公司
      負責人（見本院93年度訴字第1135號卷第35頁反面），足
      徵被告丙○○與丁○○、甲○○確曾因公司設立之事一起
      商談，證人甲○○又證稱：「（公司文件如何交付？）是
      張先生自己打電話來詢問，過一、二天他就自己過來拿。
      」等語（見92年偵字第22979號卷 (二)第127頁）及前開
      公司設立時都是被告與之洽談等證詞觀之，被告與甲○○
      談公司設立時，確係由被告主導，且公司設立資料亦係交
      由被告收取。丁○○於本院93年度訴字第1135號審理時上
      開所辯之詞，應係丁○○於偵查中指證被告後，經檢察官
      採信將被告列為本件共犯，為脫免被告罪責所為，自難採
      信，附此敘明。
    3.再證人甲○○於本院審理時雖證稱：其代辦榮達興公司設
      立登事項時，未與被告接觸，其是交付聯盛優公司的登記
      資料給被告云云，惟如前述，甲○○於本院所為證述述核
      與丁○○及被告供述相互矛盾，自不足為有利被告之認定
      。另證人乙○○於本院審理時雖結證稱：其不認識本案被
      告，是丁○○要其把罪都推給被告，其於92年度偵字第
      22831號偵查時雖稱是被告拜託其，向其借身分證開公司
      等語，惟該等話語是依丁○○指示將責任推給被告云云，
      惟查證人乙○○於93年8月18日檢察官事務官首次詢問時
      ，乙○○稱：星知公司是「丁○○」介紹姓翁的男子找其
      去辦的（見92年度偵字第22831號偵查卷第47頁），於同
      年8月30日檢察事務官詢問時又稱：嘉因公司的公司是姓
      翁的人帶其去辦的，一開始是被告丙○○拜託其，被告說
      發票申請出來會給其2萬元等語，顯與其於本院證述情節
      相互矛盾，所證難免迴護被告，委無可採，其證詞亦不能
      資為有利被告之證據。
    4.被告與丁○○及綽號「不倒翁」之人均明知榮達興公司設
      立後並未實際營業，與附表所示景洋企業有限公司等7家
      公司行號，並無實際銷貨行為，竟開立統一發票供為進貨
      憑證，逃漏營業稅，經財政部臺北市國稅局中南稽徵所查
      證明確，有稽查報告附卷可證，足見被告等請領榮達興公
      司統一發票後，竟交由不知情之成年會計人士以銷貨之名
      義開立181張統一發票供予景洋企業有限公司等7家公司行
      號於申報營業稅列入進項憑證以扣抵銷項稅額，被告自有
      幫助他人逃漏稅捐之犯意，且被告與丁○○及「不倒翁」
      均知情，其等就前揭犯行間，有犯意聯絡及行為分擔至明
      ，被告就榮達興公司部分所辯不知情，乃畏罪卸責之詞，
      不足採信。
四、論罪科刑適用之法律：
  (一)按商業會計法所稱商業負責人，依公司法第8條、商業登記
    法第9條及其他法律有關之規定，商業會計法第4條定有明文
    ，同案共犯丁○○乃榮達興公司依公司法為公司變更登記時
    所載之負責人，自屬商業會計法第4條所指之商業負責人。
  (二)核被告、丁○○及「不倒翁」所為，均係犯商業會計法第71
    條第1款之不實填製會計憑證罪，稅捐稽徵法第43條第1項幫
    助逃漏稅捐罪。
  (三)就幫助逃漏稅捐部分，被告與丁○○及「不倒翁」基於共同
    犯罪之意思聯絡，相互謀議，而分別推由被告、丁○○及「
    不倒翁」下手實施，皆為共同正犯。被告及「不倒翁」雖無
    商業負責人身分，惟與有身分之丁○○共同實施不實填製會
    計憑證犯行，依刑法第31條第1項規定，仍為共同正犯。被
    告利用不知情之會計人士填製統一發票，係間接正犯。
  (四)被告先後多次不實填製會計憑證及幫助他人逃漏稅犯行，時
    間緊接、方法相近、觸犯構成犯罪要件相同之罪名，顯係基
    於概括犯意，應依連續犯之規定論以一罪，並依法加重其刑
    ；被告開立不實統一發票之目的在於幫助他人逃漏稅捐，所
    犯上開二罪，有方法目的之牽連關係，為牽連犯，應從一重
    以商業會計法第71條第1款之不實填製會計憑證罪處斷。
  (五)爰審酌被告虛設公司幫助他人逃漏營業稅，影響國家稅收，
    所虛開統一發票金額及幫助他人逃漏稅之金額鉅大，犯罪後
    仍設詞狡飾犯行，毫無悔改之意，惡性非輕，並參酌其犯罪
    之動機、目的、手段等一切情狀，量處如主文所示之刑。
五、適用法條：
  (一)程序法方面：刑事訴訟法第299條第1項前段。
  (二)實體法方面：商業會計法第71條第1款，稅捐稽徵法第43條
    第1項項，刑法第11條前段、第28條、第31條第1項、第56條
    、第55條。
本案經檢察官張智堯到庭執行職務
中    華    民    國    95    年    5     月    30    日
                  刑事第十三庭  審判長法  官  朱瑞娟
                                      法  官  吳佳薇
                                      法  官  陳慧萍
上正本證明與原本無異。
如不服本判決，應於判決送達後10日內向本院提出上訴狀（應抄
附繕本）。告訴人或被害人如對於本判決不服者，應具備理由請
求檢察官上訴，其上訴期間之計算係以檢察官收受判決正本之日
期為準。
                                      書記官  何適熹
中    華    民    國    95    年    5     月    30    日
附錄：本案論罪科刑法條全文
稅捐稽徵法第43條：
教唆或幫助犯第41條或第42條之罪者，處3年以下有期徒刑、拘
役或科新台幣6萬元以下罰金。
稅務人員、執行業務之律師、會計師或其他合法代理人犯前項之
罪者，加重其刑至1/2。
稅務稽徵人員違反第33條規定者，除觸犯刑法者移送法辦外，處
1萬元以上5萬元以下罰鍰。
商業會計法第71條：
商業負責人、主辦及經辦會計人員或依法受託代他人處理會計事
務之人員有左列情事之一者，處5年以下有期徒刑、拘役或科或
併科新台幣15,000元以下罰金：
一  以明知為不實之事項，而填製會計憑證或記入帳冊者。
二  故意使應保存之會計憑證、帳簿報表滅失毀損者。
三  意圖不法之利益而偽造、變造會計憑證、帳簿報表內容或撕
    毀其頁數者。
四  故意遺漏會計事項不為記錄，致使財務報表發生不實之結果
    者。
五  其他利用不正當方法，致使會計事項或財務報表發生不實之
    結果者。


司法院資訊處製作；財團法人民間司法改革基金會備份。
